【裁判字號】    92,自緝,62
【裁判日期】    921219
【裁判案由】    詐欺
【裁判全文】
臺灣臺北地方法院刑事裁定                          九十二年度自緝字第六二號
    自  訴  人  甲○○
    被      告  乙○○  男  四.
右列被告因詐欺案件，經自訴人提起自訴，本院裁定如左：
    主      文
自訴駁回。
    理      由
一、自訴意旨略以：被告與自訴人原係就讀專科學校之同學，於民國八十五年十二月
    間，被告竟意圖為自己不法所有，向自訴人佯稱：欲投資成衣廠須資金週轉為由
    ，向自訴人借款新台幣（下同）一百二十萬元，並承諾每月可還款三萬五千六百
    元，施用詐術，使自訴人陷於錯誤，而在臺北市○○街一三二號交付其一百二十
    萬元，及於八十六年間，又以同一理由，再向自訴人借款十萬七千六百五十元，
    詎支票於八十七年間經提示未獲付款，始知受騙，因認被告涉有刑法第三百三十
    九條第一項詐欺取財罪嫌云云。
二、按法院或受命法官於自訴案件第一次審判期日前訊問及調查結果，如認為案件有
    刑事訴訟法第二百五十二條至二百五十四條之情形者，得以裁定駁回其自訴，同
    法第三百二十六條第三項定有明文。次按，犯罪事實應依證據認定之，無證據不
    得推定其犯罪事實，刑事訴訟法第一百五十四條亦有明文。又所謂認定犯罪事實
    之證據，係指足以認定被告確有犯罪行為之積極證據而言，如未發現相當證據，
    或證據不足以證明，自不能以推測或擬制之方法，以為裁判基礎；而自訴人之指
    訴，係以使被告受刑事訴追為目的，是其陳述是否與事實相符，仍應調查其他事
    實以資審認，始得為不利被告之認定，分據最高法院四十年台上字第八六號、五
    十二年台上字第一三○○號判例闡釋在案。另按，刑法第三百三十九條第一項詐
    欺罪取財罪之成立，以意圖為自己或第三人不法之所有，以詐術使人將本人或第
    三人之物交付為要件，所謂以詐術使人交付，必須被詐欺人因其詐術而陷於錯誤
    ，若其所用方法，不能認為詐術，亦不致使人陷於錯誤，即不構成該罪。而民事
    債務人未依債之本旨履行給付之情況，在一般社會經驗上原因眾多，非必均出於
    詐欺犯罪一端，苟無足可認其自始具有不法所有意圖之積極證據，縱令於債之關
    係成立後，惡意不為給付，亦僅能令負民事上遲延給付責任，不能據此推測其在
    負債之初一概具有從事財產犯罪行為之故意。
三、本件自訴人認被告涉有詐欺取財罪嫌，無非以被告所簽發之支票二紙、臺北市票
    據交換所存款不足退票單及匯款回條各乙紙為其論據。訊據被告則堅詞否認有何
    右揭犯行，辯稱：我承認有欠自訴人十萬七千六百五十元，但是一百二十萬元的
    部分，我否認，我是因為跟自訴人的會，得標後取得一百二十萬元的會款，並開
    立二十四張支票給自訴人，以按月支付每月應繳之死會會款，會款之支票都有兌
    現，直到八十七年十二月開始三萬五千六百元的支票才沒有兌現，以後就沒有再
    開票，我否認有欠自訴人一百二十萬，十萬七千六百五十元是借貸關係沒錯，十
    萬是本金，七千六百五十元是利息，借貸時是以要交付會款為由，並沒有說要投
    資成衣廠，而且我本身有成立成衣的工作室，支票票載發票日快到時，我有打電
    話告訴他票可能會跳票，並告知他我的財務狀況出問題等語（九十二年十一月十
    九日訊問筆錄參照），經查：
    (一)自訴人於本院訊問中指稱：被告是向我借錢，不是積欠互助會會款，被告確實
      有每個月還我三萬元之本金，後來並每月還三萬五千六百元之本金加利息等語
      ，惟參諸自訴人於九十一年八月二十二日所提出之自訴狀附件中之支票二紙上
      ，其中票號ＡＡ0000000號、發票日八十七年十月三十一日、票面金額
      十萬七千六百五十元之支票旁經自訴人記載「私人借貸」字樣，而於票號ＡＡ
      0000000號、發票日八十七年十二月十二日、票面金額三萬五千六百元
      之支票旁則記載「會錢」二字，核與被告之前揭供述相符，顯見自訴人前開對
      於其與被告間資金往來關係均屬借貸乙節，是否可採，已非無疑。
    (二)縱自訴人所訴被告向其借款一百三十餘萬元屬實，然其於本院訊問中自陳：被
      告從八十五年十二月起就開始跟我借錢，每次金額不一，大約從五萬元到十萬
      元不等，我們約定一年後還，有些票有兌現，有的沒有，最後一次借貸是在八
      十六年間，最後一次清償則係在八十七年九月，被告還我七萬五千元左右，至
      今已清償八十多萬元，尚欠五十餘萬元等語（詳本院九十二年十二月十七日訊
      問筆錄），而參諸被告於積欠自訴人債務後，仍陸續按月清償債務高達八十餘
      萬元，迄至其經濟困難無力返還為止，而衡情倘被告自始即有詐欺之不法所有
      意圖，應無須按月清償自訴人欠款，且於最後一次向自訴人借貸十萬七千六百
      五十元後，復再返還其七萬餘元，顯見其已竭盡所能清償對自訴人之欠款甚明
      ，從而被告所辯並非詐欺一節，應非無稽；被告既係因一時經濟困窘以致未出
      面與自訴人商談解決之道，且事後已與自訴人達成和解，有和解書一份附卷足
      憑，自難認其主觀上有為自己不法所有之意圖，是被告所為，核與刑法上詐欺
      罪嫌無涉，應循民事訴訟途徑以資解決，實難執被告有借款未清償之債務不履
      行事實，遽認被告涉有詐欺犯嫌。
四、此外，本院復查無其他積極證據足認被告有自訴人所指之詐欺犯嫌，無從徒憑自
    訴人片面、推測、有瑕疵之指訴，逕為不利被告犯罪事實之認定，揆之首開說明
    ，應認被告罪嫌尚有不足，本件自訴應予駁回。
據上論斷，應依刑事訴訟法第三百二十六條第三項、第二百五十二條第十款，裁定如
主文。
中      華      民      國    九十二    年    十二      月     十九     日
                                      臺灣臺北地方法院刑事第十三庭
                                          審判長法  官  朱  瑞  娟
                                                法  官  陳  慧  萍
                                                法  官  吳  佳  薇
右正本證明與原本無異。
如不服本裁定，應於裁定送達後五日內向本院提出抗告狀。
                                                書記官  許  博  為
中      華      民      國    九十二    年    十二      月     十九     日


司法院資訊處製作；財團法人民間司法改革基金會備份。
